ACORDAO-COMPLETO-2407141

ACÓRDÃO 8221/2020 ATA 26/2020 - SEGUNDA CÂMARA

VISTOS, relatados e discutidos estes autos de Representação, formulada pelo Tribunal de Contas do Estado de Mato Grosso (TCE/MT) acerca de supostas irregularidades na execução de obra para construção de uma Unidade Básica de Saúde (UBS) no município de São José do Povo/MT, referente ao Contrato 71/2014, decorrente da Concorrência 13/2014, com emprego de recursos federais, no valor de R$ 408.000,00, oriundos do Ministério da Saúde;
ACORDAM os Ministros do Tribunal de Contas da União, reunidos em Sessão de Segunda Câmara, diante das razões expostas pelo Relator, em:
9.1 levantar o sobrestamento dos presentes autos, em virtude do cumprimento do disposto na alínea "d" do Acórdão 1151/2019-TCU-Plenário, de minha Relatoria, por parte do Ministério da Saúde;
9.2 considerar, no mérito, parcialmente procedente a presente representação, já conhecida pelo Acórdão 1151/2019-TCU-Plenário, de minha Relatoria, tendo em vista a ausência de comprovação efetiva, por parte do município de São José do Povo/MT, da realização da alteração do tipo de fundação na obra de construção da UBS do município;
9.3 encaminhar cópia deste Acórdão ao Tribunal de Contas do Estado de Mato Grosso (TCE/MT) , ao Conselho Municipal de Saúde (CMS) de São José do Povo/MT e à Secretaria de Atenção Primária à Saúde do Ministério da Saúde (MS) , destacando que o relatório e o voto que fundamentam a deliberação ora encaminhada podem ser acessados por meio do endereço eletrônico www.tcu.gov.br/acordaos e que, caso tenham interesse, o Tribunal pode encaminhar-lhes cópia desses documentos sem quaisquer custos; e
9.4 arquivar o presente processo, com fundamento no art. 169, inciso II, do Regimento Interno do Tribunal.

Representação a respeito de possíveis irregularidades na execução de obra para construção de uma Unidade Básica de Saúde.

Segunda Câmara

Prefeitura Municipal de São José do Povo - MT.

3. Interessados/Responsáveis: não há.

13.1. Ministros presentes: Ana Arraes (Presidente), Aroldo Cedraz e Raimundo Carreiro (Relator).
13.2. Ministro-Substituto convocado: Augusto Sherman Cavalcanti.
13.3. Ministros-Substitutos presentes: Marcos Bemquerer Costa e André Luís de Carvalho.

RAIMUNDO CARREIRO

Adoto como relatório a instrução do auditor da Secretaria de Controle Externo da Saúde (SecexSaúde) (peça 28) , cuja proposta obteve a aquiescência do Diretor (peça 29) , representando a Unidade Técnica, conforme art.1ºda Portaria-SecexSaúde 1/2019:
"INTRODUÇÃO
1.	Cuidam os autos de representação a respeito de possíveis irregularidades na execução de obra para construção de uma Unidade Básica de Saúde (UBS) no município de São José do Povo/MT, referente ao Contrato 71/2014.
HISTÓRICO 
2.	A Ouvidoria do Tribunal de Contas do Estado do Mato Grosso (TCE/MT) recebeu denúncia, por meio do sistema online, registrada sob o chamando 1.085/2018 (peça 8) , datada de 30/5/2018, protocolizado anonimamente. O denunciante informou, em apertada síntese, os seguintes fatos:
	a) por meio de aditivo foi realizado pagamento por fundação rasa (radier) , já na 4ª medição houve o pagamento por fundação profunda (estacas de concreto) . Relata, entretanto, que na data da 4ª medição, a fundação já estava completamente coberta, e que não foi apresentado nenhuma foto das estacas fincadas no terreno brejoso;
	b) foi utilizado telhado metálico, em vez do telhado cerâmico, que estava projetado e licitado. Relata que na 4ª medição houve a alteração do tipo de estrutura da cobertura, que era de madeira, e foi alterada para metálica, sem nenhuma justificativa;
	c) por fim, questiona se a construção da cisterna, o sistema de coleta e bombeamento da água de reúso seguiu o projeto aprovado pelo Ministério da Saúde.
3.	A Secretaria de Controle Externo de Obras e Serviços de Engenharia (Secex-Obras) do TCE/MT, por meio do Sistema Geo-Obras/TCE-MT, constatou que o Contrato 71/2014, decorrente da Concorrência 13/2014, referia-se a recursos federais, no valor de R$ 408.000,00, oriundo do Ministério da Saúde. A Secex-Obras sugeriu o encaminhamento da comunicação de irregularidade ao TCU.
4.	Nessa toada, o Ministério Público de Contas, por meio do Parecer 2.000/2018, manifestou-se pela extinção do processo sem julgamento de mérito, com ciência à Prefeitura Municipal de São José do Povo/MT e remessa dos autos à esta Corte de Contas.
5.	 O Conselheiro Luiz Carlos Pereira, por meio de decisão singular, acolheu o Parecer Ministerial, e extinguiu, sem julgamento de mérito, a Comunicação de Irregularidade e determinou o envio dos autos ao TCU, nos termos do §2º do artigo 205 da Resolução 14/2007 do TCE/MT.
6.	Em instrução exordial (peça 15) , esta unidade técnica considerou preenchidos os requisitos de admissibilidade e presente os pressupostos de risco, materialidade e relevância, e propôs ao Relator o conhecimento da representação, nos termos do art. 106, § 3º, inciso II, da Resolução-TCU 259/2014.
7.	No entanto, a SecexSaúde constatou que o aludido Contrato 71/2014 previa a conclusão em 23/3/2019, e que caberia ao órgão concedente a fiscalização inicial da regular execução dos recursos repassados, com a consequente entrega do produto constante no plano de trabalho, e a fim de evitar a duplicidade de esforços. Por conseguinte, propôs ao Colegiado desta Corte de Contas que fosse determinado ao Ministério da Saúde (MS) a apuração das possíveis irregularidades relacionadas, principalmente, ao pagamento por serviços não executados (fundação profunda - estacas de concreto) , e alteração do tipo de estrutura da cobertura, sem justificativa, com espeque no art. 250, II, do Regimento Interno do TCU, assim como o monitoramento da dita determinação.
8.	O TCU, por intermédio do Acórdão 1151/2019-TCU-Plenário (peça 17) , acolheu a proposta formulada por esta unidade técnica, tendo determinado ao MS a apuração das possíveis irregularidades supramencionadas com apresentação do parecer conclusivo da respectiva apuração. O MS foi notificado da determinação do referido Acórdão, por meio do Ofício 0481/2019-TCU/SecexSaúde, de 31/5/2019 (peça 19) .
9.	O MS, por meio do Ofício 344/2019/CDOC/CGCIN/DINTEG/MS e em resposta à determinação proferida no Acordão acima, encaminhou as manifestações apresentadas pela Secretaria de Atenção Primária à Saúde (peça 22) .
10.	Esta Secex ao compulsar a documentação encaminhada, observou que a Nota Informativa 16/2019 fazia alusão a Nota Informativa 30/2019 e a resposta do Prefeito de São José do Povo/MT às supostas irregularidades na construção da UBS, entretanto tais expedientes não constavam na documentação encaminhada. Passo seguinte, foi realizado contato telefônico com MS, em 3/2/2020, para disponibilização dos referidos materiais, pleito que fora atendido com concessão de acesso externo ao Processo 25000.100171/2019-87 no SEI-MS (peças 26 e 27) .
EXAME TÉCNICO
Manifestações da Nota Informativa 30/2019 e da Nota Informativa 16/2019
11.	Na Nota Informativa 30/2019-DESF/SAPS/MS, o Departamento de Saúde da Família, subordinado à Secretaria de Atenção Primária à Saúde do Ministério da Saúde (MS) , esclareceu, inicialmente, que o Programa de Requali¿cação de Unidades Básicas de Saúde - Requali¿ca UBS é uma das estratégias do MS para a estruturação e o fortalecimento da Atenção Básica, inserido na Portaria Consolidada 6/2017 e, que tem como objetivo o incentivo financeiro para ampliar, construir e reformar as UBS (peça 26) .
12.	Nessa linha, pontuou que toda a avaliação e monitoramento da execução da obra é realizado por meio de documentação, fotos e outras informações inseridas no Sistema de Monitoramento de Obras (Sismob) , não havendo a realização de vistoria in loco com forma de controle e fiscalização por parte do Departamento. Salientou que o Sismob é responsável pelo cadastro, análise da proposta e projeto, e monitoramento da execução da obra, conforme art. 1105, § 1º, da Portaria Consolidada 6/2017.
13.	No caso da UBS do município de São José do Povo/MT, informou que fora encaminhado o Ofício 38/2019 DESF/SAPS/MS à Secretaria Municipal de Saúde com solicitação de esclarecimentos/informações, acompanhadas das respectivas documentações comprobatórias, com vistas a demonstrar o devido saneamento das irregularidades apontadas pelo TCU.
14.	Por fim, informou que a prestação de contas das aplicações dos recursos financeiros repassados do Fundo Nacional de Saúde (FNS) para o Fundo Municipal (transferência fundo a fundo) , é formalizada por meio do Relatório Anual de Gestão (RAG) , conforme estabelecido no art. 4º, IV, da Lei 8.142/1990 e Portaria de Consolidação 1/2017, e que é competência do Conselho Municipal de Saúde (CMS) a apreciação e aprovação do Plano Municipal de Saúde e RAG.
15.	Na Nota Informativa 16/2019-CGFAP/DESF/SAPS/MS, a Coordenação-Geral de Financiamento da Atenção Primária (CGFAP) sublinhou, preliminarmente, que não caberia à predita Coordenação analisar todo o processo de construção de forma detalhada, mas tão somente os requisitos elencados na portaria para habilitação da proposta no Programa Requali¿ca UBS estabelecido no art. 6º da Portaria 340/2013 (peça 24) .
16.	Acrescenta que, não dispõe de pessoal com capacidade técnica para realizar a análise pormenorizada dos documentos apresentados pelo município, notadamente os relacionados a área de engenharia, como no caso em tela.
17.	Nessa toada, informou que não caberia à CGFAP opinar de forma definitiva sobre os gastos realizados na obra, pois seria atribuição do Conselho Municipal de Saúde (CMS) analisar e aprovar o RAG, tendo em vista que a prestação de contas das aplicações dos recursos de transferência fundo a fundo seria formalizada por meio do referido relatório anual.
18.	A CGFAP concluiu que, aparentemente, os recursos repassados pelo Ministério foram utilizados corretamente, não sendo necessário o cancelamento da obra tampouco a cobrança dos valores repassados, tendo sugerido o encaminhamento dos autos à Diretoria de Integridade (Dinteg) . Por fim, solicitou o pronunciamento da Conjur e/ou do TCU, caso entendesse incorreta as alegações apresentadas pelo município, para restituição dos valores à União.
Análise
19.	Constata-se das Notas Informativas 16 e 30/2019 que, o pessoal da Secretaria de Atenção Primária à Saúde do Ministério da Saúde (MS) , notadamente no Programa Requali¿ca UBS, realiza superficialmente a análise das documentações, fotos e outras informações inseridas no Sismob, sob o argumento de que não dispunha de pessoal com capacidade técnica para realização de análise mais acurada da documentação apresentada pelos municípios, especialmente aos relacionados a área de engenharia.
20.	Um indício dessa análise superficial, é que CGFAP/MS, na Nota Informativa 16/2019, sugere encaminhamento de questionamento à Consultoria Jurídica do Ministério da Saúde (Conjur/MS) e/ou ao Tribunal de Contas da União (TCU) sobre quais medidas seriam adotadas em caso de comprovação dos danos causados aos cofres públicos pelos gestores.
21.	Nessa toada, constata-se que a CGFAP/MS, com base no art. 14, da Portaria 340/2013, atual art. 716, da Portaria de Consolidação 6/2017 do MS, possui o entendimento de que cabe ao Conselho Municipal de Saúde (CMS) opinar de forma definitiva sobre os gastos realizados na obra, por meio da análise e aprovação do Relatório Anual de Gestão (RAG) , o qual contempla a prestação de contas das aplicações dos recursos de transferência fundo a fundo.
22.	O art. 716, da Portaria de Consolidação 6/2017 estabelece que "o monitoramento de que trata este Capítulo não dispensa o ente federativo beneficiário de comprovação da aplicação dos recursos financeiros percebidos por meio do RAG".
23.	Da leitura do artigo supra e da respectiva Portaria, tem-se posicionamento diverso ao do Ministério da Saúde, pois entende-se que o monitoramento e análise dos gastos deve ser realizada concorrentemente entre o MS e o CMS, e não de forma exclusiva pelo Conselho Municipal.
24.	Veja-se que o município é responsável pela contínua atualização de informações no Sismob no mínimo a cada sessenta dias, responsabilizando-se, ainda, pela veracidade e qualidade dos dados fornecidos, conforme o art. 713 e incisos. Entretanto, cabe à Secretaria de Atenção à Saúde (SAS/MS) realizar a suspensão do repasse, em razão da falta de atualização no Sismob por período superior a sessenta dias consecutivos, conforme art. 714, da Portaria de Consolidação 6/2017, ou seja, cabe também ao MS realizar o monitoramento das informações prestadas. Ademais, tal entendimento está em consonância com art. 27, da Lei Complementar 141/2012.
25.	Nessa toada, no título IX "Do financiamento fundo a fundo para execução de obras", da Portaria de Consolidação 6/2017, especificamente o § 1º, do art. 1.110 estabelece que "as etapas dispostas no "caput" servem de marcos gerenciais para classificação e monitoramento da situação e dos prazos, por parte do Ministério da Saúde". 
26.	Os parágrafos subsequentes do referido artigo descrevem, em suma, quais documentos e informações devem ser inseridos no Sismob para, inicialmente, ser emitido parecer favorável para transferência de recursos referentes à participação da União e, posteriormente, classificação e monitoramento da situação e dos prazos, por parte do Ministério da Saúde.  O art. 1.113, por sua vez, estabelece que o Ministério da Saúde notificará eletronicamente, via Sismob, a situação de obra com etapa de execução ou atualização periódica dos dados vencida.
27.	Impende salientar que, o TCU, no âmbito do Fiscobras/2014, realizou várias auditorias na área temática "Obras de Infraestrutura de Saúde", com enfoque sobre a construção de Unidades Básicas de Saúde (UBS) e Unidades de Pronto Atendimento (UPA) , com recursos oriundos do Sistema Único de Saúde (SUS) . Essas auditorias foram consolidadas no TC Processo 034.411/2013-5 e culminaram no Acórdão 1426/2015-TCU-Plenário, da relatoria do Ministro Benjamin Zymler. Dentre as inúmeras determinações e recomendações ao Ministério da Saúde, destacam-se em razão do caso as seguintes:
9.1. determinar ao Ministério da Saúde que:
9.1.10 se abstenha de realizar novas prorrogações gerais de prazos para as obras habilitadas em 2013, e, para as obras habilitadas a partir de 2014, institua procedimentos para a análise pormenorizada de cada caso concreto a fim de motivar a decisão pela prorrogação da conclusão da obra, ou pela não prorrogação nos casos em que não haja perspectiva de finalização em prazo razoável, com a consequente cobrança de devolução do recurso federal repassado;
9.1.14. envie relatório circunstanciado contendo os resultados da força tarefa criada para regulamentar os procedimentos de supervisão das obras, visando identificar as obras em atraso, bem como suas causas e possíveis soluções, incluindo a definição da frequência das inspeções in loco, complementando o acompanhamento via Sismob, de modo a corrigir as informações inconsistentes identificadas e sanear os problemas verificados nesta auditoria, notadamente para as 29 (vinte e nove) obras cuja supervisão foi considerada deficiente;
9.1.15. encaminhe informações sobre o Grupo Técnico de Gerenciamento de Projetos (GTEP) , detalhando a quantidade de servidores dedicados a esse grupo; o rol das competências atribuídas ao grupo; e os resultados das ações que vem sendo empreendidas, a fim de que se avalie se a estrutura é suficiente para fazer frente às demandas e as responsabilidades assumidas, visando ao alcance das metas quantitativas e qualitativas estabelecidas para as políticas públicas de expansão da infraestrutura de UPA e UBS em todo o país, reduzindo as disparidades regionais, na forma do art. 198, § 3º, inciso II, da Constituição Federal;
9.1.18. encaminhe, nos próximos relatórios anuais de gestão da Secretaria-Executiva do Ministério da Saúde, relatório circunstanciado para cada obra de UBS, que tenha sido iniciada e ainda não finalizada, ou se encontre inoperante, contemplando, no mínimo, ano a ano, informações sobre o estágio de liberação de recursos, o percentual de efetiva execução física das obras, a justificativa individual para eventuais atrasos e as medidas adotadas junto aos entes que estiverem em mora, nos moldes do determinado para as unidades de pronto atendimento, por meio do item 9.1.7 do Acórdão 1101/2014-TCU-Plenário;
9.2. recomendar ao Ministério da Saúde que avalie a conveniência e a oportunidade de adotar os procedimentos a seguir:
9.2.1. em conformidade com as orientações emanadas no Acórdão 641/2007-TCU-Plenário, implementar mecanismos de controle social das obras, ampliando os meios de recebimento tempestivo de informações ou denúncias, em especial dos casos de paralisação ou de baixo ritmo de execução, avaliando, dentre outras medidas, possibilidade de inserção, nas placas das obras, do telefone da central de atendimento do Ministério da Saúde e do código de identificação da obra no Sismob;
9.2.2. estabelecer medidas concretas para, em controle preventivo, aprimorar as análises acerca da capacidade técnico-gerencial da entidade recebedora, previamente à celebração do instrumento de transferência de recursos, com base no entendimento exarado no item 9.2.1 do Acórdão 641/2007-TCU-Plenário, adotando medidas para intensificar a assistência técnica e a supervisão;
9.2.4. oferecer treinamentos periódicos aos profissionais diretamente envolvidos nos programas de expansão da infraestrutura física da saúde, por meio das obras de UPA e UBS, avaliando o uso da modalidade de Ensino à Distância (EaD) e a abordagem de temas imprescindíveis à garantia da efetividade das referidas políticas públicas, tais como:
9.2.4.1. preenchimento e atualização dos dados do Sismob; 
9.2.4.2. procedimentos para a adequada fiscalização de obras, inclusive no que tange às medições, pagamentos e aplicação de sanções por descumprimento contratual; 
9.2.4.3. difusão de práticas de sustentabilidade nos projetos, obras e operação das edificações;
28.	Acrescenta que esta Corte de Contas, por meio do Acórdão 1072/2017-TCU-Plenário, relatoria do Ministro Bruno Dantas, firmou o entendimento de que os valores transferidos do Fundo Nacional de Saúde (FNS) aos demais entes federativos constituem recursos originários da União, competindo ao Ministério da Saúde a instauração de processos de tomada de contas especial e ao TCU, sua apreciação, ainda que o cofre credor seja o fundo de saúde do ente da Federação beneficiário.
29.	Esta Corte de Contas, por meio do Acórdão 1072/2017-TCU-Plenário, relatoria do Ministro Bruno Dantas, firmou o entendimento de que os valores transferidos do Fundo Nacional de Saúde (FNS) aos demais entes federativos constituem recursos originários da União, competindo ao Ministério da Saúde a instauração de processos de tomada de contas especial e ao TCU, sua apreciação, ainda que o cofre credor seja o fundo de saúde do ente da Federação beneficiário.
30.	No caso em tela, observou-se que o aditivo contratual para alteração do projeto de fundação estava amparado por laudo técnico juntamente com Anotação de Responsabilidade Técnica (ART) emitida pelo CREA/MT. No entanto, não consta nos autos (notas fiscais, fotografias) que demonstrem efetivamente a realização do serviço de fundação profunda (estacas de concreto) , conforme relatado pelo denunciante e que será detalhado adiante.
31.	Do exposto, entende-se que a possível ausência/deficiência de acompanhamento das obras do Programa Requalifica UBS por parte do Ministério da Saúde dificulta as ações fiscalizatórias e de controle na detecção de possíveis irregularidades na construção das Unidades Básicas de Saúde no Programa Requali¿ca UBS, bem como diminui a perspectiva de controle por parte dos jurisdicionados, contrariando o art. 27 da LC 141/2012.
32.	Entretanto, considerando apenas o caso em exame e tendo em vista a ausência de maiores informações para extrapolação das conclusões acima, entende-se suficiente o encaminhamento da presente instrução ao Conselho Municipal de Saúde (CMS) de São José do Povo/MT e à Secretaria de Atenção Primária à Saúde do Ministério da Saúde (MS) para conhecimento e adoção de possíveis medidas que entenderem necessárias.
Manifestações do gestor do município de São José do Povo/MT
33.	O Sr. Arivaldo Medeiros de Santana, prefeito de São José do Povo/MT, por meio do Ofício 181/2019, afirmou que as supostas irregularidades/inconsistências na construção da UBS do município são completamente desprovidas de veracidade.
34.	Relata que ao dar início à execução da obra, a empreiteira responsável se deparou com um terreno alagadiço que inviabilizou o uso isolado de fundações escavadas - o que resultou em pedido para a alteração do projeto da obra (amparado em estudo técnico da lavra do Sr. Carlos Roberto Fagundes, engenheiro civil CREA 220527303-5) , incluindo-se, no seu bojo, o emprego da fundação com uso de radier, além das estacas já convencionadas no instrumento contratual (peça 27, p. 1-2) .
35.	Nessa esteira, a alteração da estrutura de cobertura da obra se deu por razões técnicas, já que o uso de telha metálica trapezoidal se afigurava mais leve e de fácil manutenção, proporcionando ''melhor conforto e acabamento na obra, agilizando a execução e mitigando eventuais riscos de vazamentos e goteiras", e que fora aprovado pelo Conselho Municipal de Saúde, em reunião datada de 09/3/2017. Acrescenta que, além de tecnicamente mais vantajosa, a alteração do telhado não trouxe acréscimo no valor da obra - amparando-se também na premissa legal aplicada aos serviços extras relacionados à fundação da obra.
Análise
36.	Observa-se que a contratada E.A. Salomão Junior - ME, nome fantasia CADtec3D-Treinamentos-Projetos e Obras, apresentou solicitação de aditamento da obra para alteração do projeto de fundações, em razão da constatação de que o terreno escolhido para execução da UBS era alagadiço, que inviabilizou o uso convencional de fundações escavadas. A solicitação de aditivo fora acompanhada de cronograma físico-financeiro, datado de 15/10/2014 (peça 27, p. 5-7) .
37.	Esclarece-se, inicialmente, que a proposta de implantação considera um terreno hipotético, e, portanto, deverá ser adequada ao terreno disponível no município interessado na construção da UBS, com efeito, a solicitação de mudanças demonstra-se razoável, em razão das peculiaridades dos terrenos em cada município.
38.	 Constata-se, também, a existência de laudo técnico que aponta a fundação tipo "radier" que melhor se adapta em termos de estrutura e economia nas condições de resistência do solo e do nível do lençol freático para construção da UBS. O referido laudo técnico foi produzido pelo Sr. Carlos Roberto Fagundes, engenheiro civil CREA 220527303-5 (peça 27, p. 32) .
39.	Assim, tem-se que o aditivo contratual para alteração do projeto de fundação estava amparado por laudo técnico juntamente com Anotação de Responsabilidade Técnica (ART) emitida pelo CREA/MT. Nessa linha, observa-se que os recursos utilizados para o pagamento do respectivo aditivo foram de origem municipal, conforme se extrai do espelho do Sismob (peça 25) , no qual o valor pago pela União foi de R$ 408.000,00 e o total executado foi de R$ 557.152,25 e, em consonância ao art. 5º, § 1º, da Portaria 340/2013, atual art. 707, § 1º, da Portaria de Consolidação 6/2017 do MS, o que afastaria em tese, atuação fiscalizatória desta Corte de Contas sobre os recursos acrescidos por meio de aditivo.
40.	Entretanto, cabe frisar que não há elementos nos autos (notas fiscais, fotografias) que demonstrem efetivamente que fora realizado o serviço de fundação profunda (estacas de concreto) , conforme relatado pelo denunciante. Quanto à ausência de informações, o município de São José do Povo/MT contrariou o art. 11, inc. II, da Portaria 340/2013, ao deixar de inserir no Sismob informações relativas à execução física da obra, incluindo-se fotos. A então Secretaria de Atenção à Saúde (SAS/MS) , por sua vez, contrariou o art. 12 do mesmo diploma legal, ao deixar de providenciar a suspensão do repasse, em razão da falta de atualização no Sismob por período superior a sessenta dias consecutivos, por parte do município de São José do Povo/MT.
41.	Quanto à alteração da estrutura de cobertura da obra, observa-se que a empresa contratada apresentou solicitação e justificativa para troca de telha cerâmica por telha metálica trapezoidal em 2/3/2017 (peça 27, p. 113-116) .
42.	Entende-se razoáveis e fundamentadas as justificativas apresentadas, pois foi apresentado que o material era mais leve para a construção, possuía bom acabamento, com vida útil em torno de cinquenta anos frente a durabilidade de vinte anos das telhas de cerâmica. Alia-se às informações acima, o fato de não ocorrido acréscimo no custo da obra, por sinal, houve um decréscimo no valor de R$ 83,21, conforme demonstrado na peça 27, pg. 116.
43.	Outro ponto a ser salientado, é que a alteração da cobertura fora aprovada pelo Conselho Municipal de Saúde, por meio da Ata 1/2017, em 9/3/2017 (peça 27, p. 4) . Com efeito, considera-se suficientes as justificativas apresentadas quanto à alteração da estrutura de cobertura da obra.
44.	Assim, entende-se que a presente representação deve ser considerada parcialmente procedente, tendo em vista que a alteração do projeto de fundação estava amparado por laudo técnico e com recursos de origem municipal, muito embora, não se tenha demonstrado nos autos (notas fiscais, fotografias) a efetiva realização do serviço de fundação profunda (estacas de concreto) , conforme relatado pelo denunciante.
CONCLUSÃO
45.	Em face do expendido, considera-se que a representação deve ser conhecida tendo em vista o atendimento aos requisitos de admissibilidade previstos nos arts. 235 e 237, IV, do Regimento Interno do TCU, c/c o art. 103, §1º, da Resolução TCU 259/2014, para, no mérito, considerá-la parcialmente procedente.
46.	No caso em epígrafe, verificou-se que o aditivo contratual para alteração do projeto de fundação estava amparado por laudo técnico juntamente com Anotação de Responsabilidade Técnica (ART) emitida pelo CREA/MT e, que os recursos utilizados para o pagamento foram de origem municipal, muito embora, não se tenha demonstrado nos autos (notas fiscais, fotografias) a efetiva realização do serviço de fundação profunda (estacas de concreto) , conforme relatado pelo denunciante.
47.	Entende-se que, como os recursos financeiros utilizados para o pagamento do aditivo contratual têm como origem os cofres municipais, afasta-se, em tese, a atuação fiscalizatória desta Corte de Contas sobre os referidos recursos, em consonância com o Acórdão 1655/2015-TCU-Plenário, relatoria do Min. Benjamin Zymler.
48.	Entretanto, considerando apenas o caso em exame e tendo em vista a ausência de maiores informações para extrapolação das conclusões acima, entende-se suficiente o encaminhamento da presente instrução ao Conselho Municipal de Saúde (CMS) de São José do Povo/MT e à Secretaria de Atenção Primária à Saúde do Ministério da Saúde (MS) para conhecimento e adoção de possíveis medidas que entenderem necessárias.
PROPOSTA DE ENCAMINHAMENTO
49.	Ante todo o exposto, submetem-se os autos à consideração superior, propondo:
a) conhecer da presente representação, satisfeitos os requisitos de admissibilidade previstos nos arts. 235 e 237, inciso IV, do Regimento Interno deste Tribunal, e no art. 103, § 1º, da Resolução - TCU 259/2014, para, no mérito, considerá-la parcialmente procedente;
b) dar ciência do acórdão que vier a ser proferido ao Tribunal de Contas do Estado de Mato Grosso (TCE/MT) , Conselho Municipal de Saúde (CMS) de São José do Povo/MT e à Secretaria de Atenção Primária à Saúde do Ministério da Saúde (MS) , destacando que o relatório e o voto que fundamentam a deliberação ora encaminhada podem ser acessados por meio do endereço eletrônico www.tcu.gov.br/acordaos e que, caso tenham interesse, o Tribunal pode encaminhar-lhes cópia desses documentos sem quaisquer custos para V. Sas; e
c) arquivar o presente processo, com fundamento no art. 169, inciso III, do Regimento Interno do Tribunal."
É o Relatório.

não há

Não atuou.

REPRESENTAÇÃO ENCAMINHADA PELO TCE/MT. POSSÍVEIS IRREGULARIDADES EM CONSTRUÇÃO DE UNIDADE BÁSICA DE SAÚDE COM VERBAS FEDERAIS. ACÓRDÃO 1.151/2019-TCU-PLENÁRIO, DE RELATORIA DO MINISTRO RAIMUNDO CARREIRO. CONHECIMENTO. DETERMINAÇÃO AO MINISTÉRIO DA SAÚDE. PAGAMENTO DE ADITIVO CONTRATUAL PARA ALTERAÇÃO DA FUNDAÇÃO REALIZADO COM VERBAS MUNICIPAIS. DESCUMPRIMENTO DE NORMATIVO. CIÊNCIA.

REPRESENTAÇÃO (REPR)

Secretaria de Controle Externo da Saúde (SecexSaúde).

Registro, inicialmente, que atuo no presente processo por força do art. 152 do Regimento Interno do TCU (RI/TCU) .
2.	Trata-se de representação do Tribunal de Contas do Estado de Mato Grosso (TCE/MT) , o qual reportou possíveis irregularidades na construção de uma Unidade Básica de Saúde no município de São José do Povo/MT com recursos federais, no montante de R$ 408.000,00, no âmbito do Contrato 71/2014, decorrente da Concorrência 13/2014. Segundo denúncia anônima recebida por aquela Corte:
a) por meio de aditivo foi realizado pagamento por fundação rasa (radier) , já na 4ª medição houve o pagamento por fundação profunda (estacas de concreto) e a fundação já estava completamente coberta, e que não foi apresentado nenhuma foto das estacas fincadas no terreno brejoso;
b) foi utilizado telhado metálico, em vez do telhado cerâmico, que estava projetado e licitado. Relata que na 4ª medição houve a alteração do tipo de estrutura da cobertura, que era de madeira, e foi alterada para metálica, sem nenhuma justificativa;
c) não se sabe se a construção da cisterna, o sistema de coleta e bombeamento da água de reúso seguiu o projeto aprovado pelo Ministério da Saúde.
3.	O Acórdão 1151/2019-TCU-Plenário, de minha Relatoria (peça 17) , conheceu da presente Representação e determinou ao Ministério da Saúde que:
"apure possíveis irregularidades relacionadas, principalmente, ao pagamento por serviços não executados (fundação profunda - estacas de concreto) , e alteração do tipo de estrutura da cobertura, sem justificativa, informando ao Tribunal no prazo de sessenta dias, a contar da ciência desta deliberação, sobre as conclusões da apuração juntamente com o parecer conclusivo da prestação de contas parcial dos recursos até o momento repassados;".
4.	Além disso, determinou o sobrestamento do presente processo até o momento da comprovação das medidas adotadas pelo Ministério da Saúde (MS) ou até expirado o prazo para comprovação junto a esta Corte da adoção das medidas cabíveis. 
5.	Em síntese, o Ministério informou que toda a avaliação e monitoramento da execução das obra das Unidades Básicas de Saúde (UBS) é realizado por meio de documentação, fotos e outras informações inseridas no Sistema de Monitoramento de Obras (Sismob) , não havendo a realização de vistoria in loco, e que solicitou ao município as informações e documentos necessários para esclarecer a situação. 
6.	Acrescentou, ainda, que não dispõe de pessoal com capacidade técnica para realizar a análise pormenorizada dos documentos apresentados pelo município, notadamente os relacionados a área de engenharia, cabendo ao Conselho Municipal de Saúde a análise e a aprovação do Relatório Anual de Gestão (RAG) do município. Conclui, por fim, que, aparentemente, os recursos repassados pelo Ministério foram utilizados corretamente, não sendo necessário o cancelamento da obra tampouco a cobrança dos valores repassados. 
7.	As informações e documentos fornecidos pelo prefeito do município de São José do Povo/MT (peça 27) , em resposta ao questionamento do ministério, felizmente, fornecem elementos que justificam a alteração do projeto da fundação da UBS e do material utilizado no telhado da obra, e demonstram que o aditivo foi pago com recursos municipais, o que afasta a jurisdição desta Corte sobre esta parcela do custeio da obra.
8.	Conforme análise da Unidade Técnica (peça 28) , reproduzida no Relatório precedente:
"36.	Observa-se que a contratada E.A. Salomão Junior - ME, nome fantasia CADtec3D-Treinamentos-Projetos e Obras, apresentou solicitação de aditamento da obra para alteração do projeto de fundações, em razão da constatação de que o terreno escolhido para execução da UBS era alagadiço, que inviabilizou o uso convencional de fundações escavadas. A solicitação de aditivo fora acompanhada de cronograma físico-financeiro, datado de 15/10/2014 (peça 27, p. 5-7) .
37.	Esclarece-se, inicialmente, que a proposta de implantação considera um terreno hipotético, e, portanto, deverá ser adequada ao terreno disponível no município interessado na construção da UBS, com efeito, a solicitação de mudanças demonstra-se razoável, em razão das peculiaridades dos terrenos em cada município.
38.	 Constata-se, também, a existência de laudo técnico que aponta a fundação tipo "radier" que melhor se adapta em termos de estrutura e economia nas condições de resistência do solo e do nível do lençol freático para construção da UBS. O referido laudo técnico foi produzido pelo Sr. Carlos Roberto Fagundes, engenheiro civil CREA 220527303-5 (peça 27, p. 32) .
39.	Assim, tem-se que o aditivo contratual para alteração do projeto de fundação estava amparado por laudo técnico juntamente com Anotação de Responsabilidade Técnica (ART) emitida pelo CREA/MT. Nessa linha, observa-se que os recursos utilizados para o pagamento do respectivo aditivo foram de origem municipal, conforme se extrai do espelho do Sismob (peça 25) , no qual o valor pago pela União foi de R$ 408.000,00 e o total executado foi de R$ 557.152,25 e, em consonância ao art. 5º, § 1º, da Portaria 340/2013, atual art. 707, § 1º, da Portaria de Consolidação 6/2017 do MS, o que afastaria em tese, atuação fiscalizatória desta Corte de Contas sobre os recursos acrescidos por meio de aditivo.
 (...) 
41.	Quanto à alteração da estrutura de cobertura da obra, observa-se que a empresa contratada apresentou solicitação e justificativa para troca de telha cerâmica por telha metálica trapezoidal em 2/3/2017 (peça 27, p. 113-116) .
42.	Entende-se razoáveis e fundamentadas as justificativas apresentadas, pois foi apresentado que o material era mais leve para a construção, possuía bom acabamento, com vida útil em torno de cinquenta anos frente a durabilidade de vinte anos das telhas de cerâmica. Alia-se às informações acima, o fato de não ocorrido acréscimo no custo da obra, por sinal, houve um decréscimo no valor de R$ 83,21, conforme demonstrado na peça 27, pg. 116.
43.	Outro ponto a ser salientado, é que a alteração da cobertura fora aprovada pelo Conselho Municipal de Saúde, por meio da Ata 1/2017, em 9/3/2017 (peça 27, p. 4) . Com efeito, considera-se suficientes as justificativas apresentadas quanto à alteração da estrutura de cobertura da obra."  (grifei) 
9.	Constato, assim, que as alterações propostas e executadas no projeto restaram justificadas. Houve, na obra em questão, a necessidade de adequar o tipo de fundação ao terreno, modificando-se os termos originalmente previstos, e de alterar a estrutura da cobertura da obra, sendo que o custo adicional dessas modificações foi arcado pelo próprio município.
10.	A própria Coordenação-Geral de Financiamento da Atenção Primária do MS, por meio da Nota Informativa Nº 16/2019-CGFAP/DESF/SAPS (peça 24, p.4) , entende que não seja necessário o cancelamento da obra, tampouco a cobrança dos valores repassados, visto que o objetivo foi atingido de acordo com as portarias para a construção de UBS, participantes do Programa Requalifica UBS.
11.	Como motivação para considerar a representação, no mérito, como parcialmente procedente, a Unidade Técnica (peça 28) afirma:
"40.	Entretanto, cabe frisar que não há elementos nos autos (notas fiscais, fotografias) que demonstrem efetivamente que fora realizado o serviço de fundação profunda (estacas de concreto) , conforme relatado pelo denunciante. Quanto à ausência de informações, o município de São José do Povo/MT contrariou o art. 11, inc. II, da Portaria 340/2013, ao deixar de inserir no Sismob informações relativas à execução física da obra, incluindo-se fotos. A então Secretaria de Atenção à Saúde (SAS/MS) , por sua vez, contrariou o art. 12 do mesmo diploma legal, ao deixar de providenciar a suspensão do repasse, em razão da falta de atualização no Sismob por período superior a sessenta dias consecutivos, por parte do município de São José do Povo/MT. (...) 
44.	Assim, entende-se que a presente representação deve ser considerada parcialmente procedente, tendo em vista que a alteração do projeto de fundação estava amparado por laudo técnico e com recursos de origem municipal, muito embora, não se tenha demonstrado nos autos (notas fiscais, fotografias) a efetiva realização do serviço de fundação profunda (estacas de concreto) , conforme relatado pelo denunciante."  (grifei) 
12.	Assim, constato que o município não apresentou comprovação nos autos, por meio de fotos e notas fiscais, que foi efetivamente realizado o serviço de fundação profunda. Por essa razão, concordo com a proposta da Unidade Instrutiva de considerar a representação parcialmente procedente, já que a prefeitura logrou comprovar a necessidade da alteração do projeto, porém não há nos autos nem no Sismob, a prova de sua efetiva realização, conforme alegado pelo denunciante e reportado pelo TCE/MT.
13.	Entretanto, vejo que há nos autos (peça 27) planilhas detalhadas com os itens da obra, inclusive do aditivo, cronograma físico-financeiro, notas de empenho, liquidação e pagamento e a nota fiscal referente à 5ª medição da obra, no valor de R$ 28.107,41, e anotação de responsabilidade técnica. Considerando o fato de o pagamento do aditivo para a alteração da fundação ter sido realizado com recursos municipais, considero desnecessária uma investigação mais profunda por parte desta Corte.
14.	Quanto à falta de inserção das informações e fotografias no Sismob, verifico que o município deveria ter cumprido tal providência, conforme determinado pelo art. 11, II, da Portaria-MS 340/2013, porém não o fez. Como consequência, caberia ao MS suspender o repasse ao município de São José do Povo/MT, em razão da falta de atualização no Sismob por período superior a sessenta dias consecutivos por parte daquela prefeitura, a fim de cumprir o disposto no art. 12 da Portaria-MS 340/2013, o que também não ocorreu, conforme analisado pela Unidade Técnica no item 40 de sua instrução (peça 28) , transcrito acima.
15.	Entretanto, tendo em vista o disposto no art. 7º, II, c/c o art. 10 da Resolução-TCU 315/2020, deixo de propor ciência ao município e ao Ministério por tais impropriedades, por considerá-las meramente pedagógicas, e adiro à proposta de Unidade Técnica de considerar suficiente, neste caso concreto, o encaminhamento da deliberação a que vier a ser adotada por este Colegiado ao representante, ao MS e ao município de São José do Povo/MT.
16.	Acrescento, apenas, a proposta de levantar o sobrestamento dos presentes autos, tendo em vista o cumprimento pelo Ministério da Saúde do disposto na alínea "d" do Acórdão 1151/2019-TCU-Plenário, de minha Relatoria (peça 17) .
17.	Ante o exposto, VOTO no sentido de que seja adotado o Acórdão que ora submeto a este Colegiado.
TCU, Sala das Sessões Ministro Luciano Brandão Alves de Souza, em 4 de agosto de 2020.
RAIMUNDO CARREIRO 
Relator